臺灣臺北地方法院民事判決　　　　　　 95年度訴字第10939號
原　　　告　乙○
訴訟代理人　王嘉翎律師
訴訟代理人　謝震武律師
訴訟代理人　戊○○
被　　　告　丙○○
訴訟代理人　羅瑩雪律師
複代理人　　張瑞倫律師
上列當事人間排除侵害事件，本院於九十六年六月五日言詞辯論
終結，判決如下：
    主  文
被告應將坐落台北市○○區○○段1小段01016地號土地上門牌台
北市○○路154巷21號暨21-1號1至7樓建物屋頂平台，如附件複
丈成果圖所標示編號A、C、D、I、N之部分拆除，並將拆除部分
返還予原告及其他共有人。
訴訟費用由被告負擔。
本判決於原告以新台幣參拾壹萬元供擔保後，得假執行。被告得
以新台幣玖拾伍萬壹仟捌佰參拾元供擔保後，免為假執行。
    事實及理由
一、原告主張：
  (1)原告係坐落台北市○○區○○段1小段01016地號土地上門牌
    台北市○○路154巷21號暨21-1號1至7樓公寓（以下簡稱「
    系爭公寓」），門牌21號7樓房屋之所有權人。被告於95年1
    月17日之前為系爭公寓之門牌21-1號7樓房屋之所有權人。
    被告擅自占用系爭公寓之屋頂平台，即95年10月02日台北
      市大安區複丈成果圖所標示之「A、C、D、I、N」部分。
      系爭公寓之屋頂平台（除證二號被告所有權狀登記之「屋
      頂突出物：面積22.7平方公尺」，為被告所有之外），不
      屬專有之附屬建物，而供共同使用，屬全體區分所有權人
      共有。核被告之舉乃屬無權占用共有物。
    查複丈成果圖標示編號之A、C、D、I、N部分，乃無權占
      有之增建；其中A為被告所舖設之空中花園，C、D（第一
      層）、I、N（第二層）則是經被告上鎖專用之建物，並非
      全體住戶得自由進出使用。又被告稱D、I、N部分為建商
      所建云云，此由證人鄭燕洋證稱：「屋頂突出物是建商蓋
      的，建商只蓋有權狀的位置，我有上去看過頂樓」、丁○
      ○證稱：「屋頂突出物是建商蓋的，建商只蓋有權狀的位
      置」，再參以證二號被告所有權狀記載「屋頂突出物、面
      積：22.7平方公尺」，即可佐證，D、I、N部分並非建商
      所建。
    故依據民法第767、821條請求拆除並返還之。而聲明：被
      告應將坐落台北市○○區○○段一小段01016地號土地上
      門牌台北市○○路154巷21號暨21-1號1至7樓建物屋頂平
      台，如附件一複丈成果圖所標示編號A、C、D、I、N之部
      分拆除，並將拆除部分返還予原告及其他共有人。訟費用
      由被告負擔。願供擔保，請准宣告假執行。
  (2)本件全體住戶間並未存有分管協議：
    住戶丁○○及甲○○均證稱「（問：屋頂平台是否歸21-1
      號七樓之所有權人使用？）我們買的時候建商沒有這樣講
      」、「建商沒有告訴我這樣的約定」，鄭燕洋雖稱：「買
      房子時有講，如果連七樓頂小房間都買，是可以使用屋頂
      的其他平台」，但鄭亦稱：「當時賣方沒有跟我說屋頂平
      台別人不能用」。丁○○及史鏝雲均證稱：「（問：是否
      簽署過分管協議、或曾經開會決議七樓頂歸七樓使用？）
      沒有。」。足見住戶間亦未曾簽署分管協議或開會決議同
      意21-1號7樓專有排他使用屋頂平台。足見，建商未與住
      戶約定、住戶間亦未簽署相關之分管協議。
    被告提出建商之使用同意書（被證二）為證，並稱如無法
      使用，同意書載明願退還35萬元，而被告稱建商迄今未退
      還35萬元乙節，乃被告得對建商行使之權利，不因被告迄
      今尚未向建商訴請退還款項，而有所影響。且建商不願退
      還，並不表示全體住戶已達成分管協議。況且，丁○○證
      稱：「買頂樓的人要多出三十多萬元，因為有屋頂突出物
      ，屋頂突出物是建商蓋的，建商只蓋有權狀的位置」，鄭
      燕洋亦證稱：「如果連七樓頂小房間都買」等語，足見該
      三十多萬元係因有頂樓平台上之「屋頂突出物」，該屋頂
      突出物係被告單獨擁有所有權，此由證二被告之所有權狀
      可知。故部分抗辯與本件請求無關。
    被告稱建商林迥志同意書（被證二，頂樓由21-1號7樓使
      用）、21號7樓前手欒燕華及顧大年之證明書（被證三，
      同棟公寓7樓之另外住戶21號7樓所有權人，證明自已無權
      使用頂樓），以供佐證分管契約存在云云。該文書之真實
      性令人質疑，其內容簡略粗糙又不明確。何況建商之同意
      書其記載「屋頂突出物部分若經壹至陸樓異議，而致不能
      居住時，立同意書人願退新台幣參拾伍萬元正」，該同意
      書既記載「若經壹至陸樓異議」建商即要退部分款項，顯
      見該屋頂平台之使用管理，並未經全體共有人為分管之協
      議，亦未經全體共有人同意由21-1號七樓屋主使用，因此
      顯為無權占有。縱認被證二號、被證三號之同意書均屬真
      實，此亦僅係同意書或證明書之對象（該對象應係21-1號
      七樓買主）間關係，並無法拘束全體共有人。
二、被告辯稱：
  (1)共有人對共有物之特定部分為使用收益，應徵得其他共有人
    全體之同意，然所謂同意，因明示或默示所為之事前允許或
    事後承認（追認）均可。
    被告之前手使用屋頂平台及其上建物實已取得全體住戶同
      意，被告乃承受前手之權利，縱認被告前手權利有瑕疵，
      其他住戶對於被告之使用既已為承認之表示，被告自得管
      理使用之。
    而聲明：原告之訴及假執行之聲請均駁回。若受不利判決
      願供擔保請准免予假執行。訴訟費用由原告負擔。
  (2)前述屋頂建物為建商林炯志於建造系爭公寓時一併建成，並
    以此賣得相當價款：
    前開屋頂建物係建商林炯志連同21-1號7樓一併出售，由
      其交給買受人之同意書（被證二），載明該屋頂平台「歸
      21之1號7樓及屋頂突出物（21-1號8樓）管理使用」，其
      餘住戶僅得至屋頂平台安裝修理天線及清潔水塔等可證。
      另由系爭公寓屋頂之建物無論有無產權登記，其外牆材質
      、老舊程度及顏色搭配等與樓下完全相同，通往樓頂突出
      物上水塔之鐵梯亦固定在增建（無產權）之上下二層前陽
      台（即編號I部分）側面，顯然該陽台等為自始存在之整
      體設計之部分，亦證其係與系爭公寓同時完成。
    被告因購賣系爭屋頂突出物及取得屋頂使用權，多付價金
      35萬元，有證人鄭燕洋、丁○○證述可資佐證。35萬元於
      民國67年間並非小數目，買方當然會確定建商已與其他住
      戶達成分管協議，多方保障自己權利，故而有上開附註，
      由該段文字墨色較深且擠在本文完結後之空白處，可證係
      買方為確保權利要求建商額外加註者，不能以此推斷建商
      未取得其他住戶之分管同意。
    系爭公寓21號7樓前所有人欒燕華、顧大年向建商林炯志
      購屋時即拋棄對頂樓之使用權（被證三），且頂樓之使用
      權於21之1號7樓之原所有人向林炯志購買時已包括於買賣
      契約範圍，故21號7樓之所有人並無7樓頂樓之使用權。且
      由建築物改良登記簿上之記載即可知顧大年為該建物所有
      權人，而欒燕華、顧大年二人戶籍均設於同一地址觀之，
      不影響彼等21號7樓前屋主之事實。
  (3)被告有因此給付管理費及為相關之修繕。
    被告因管理使用前述屋頂建物及平台，十餘年來按月多繳
      交乙戶之管理費，原告擔任管理委員時，同樣向被告收取
      該戶管理費（被證四），按管理費之收取標準，乃經全體
      住戶決議通過，益證被告有權使用管理屋頂建物及平台，
      業經全體住戶所共認。
    原告於購買21號7樓時，已知系爭建物存在且連同屋頂平
      台皆由21之1號7樓住戶管理使用，其仍購買，且立書同意
      被告進行修繕（被證五），更證其承認頂樓建物及平台屬
      被告專用，否則為何其屋頂漏水僅要求被告修繕，而不向
      全體住戶要求？
  (4)系爭屋頂突出物及屋頂平台雖由被告管理使用，然實際上被
    告僅使用小部分，大部分（編號A、B、C及D之部分）仍開放
    由全體住戶使用。從多年來其他住戶及水電工等進出屋頂機
    房、查水表、洗水塔及安裝修理天線等。頂樓大門並未上鎖
    ，包括建商於頂樓所蓋洗衣間（位於編號D）在內，其他住
    戶皆得自由進出使用。證人丁○○亦證稱：「現在可以自由
    出入」，足證被告就屋頂平台除自住部分外，其餘包括編號
    A、B、C及D之一部分，皆無排他使用之事實，而係開放讓住
    戶自由進出。
  (5)原告主張被告將複丈成果圖上之A、C、D、I、N部分拆除，
    並將屋頂平台返還與原告及其他共有人，亦無足採。
    編號D、I、N之建物，除D之遮雨棚（被證14）外，餘皆係
      建商所建，有林炯志之同意書及欒燕華、顧大年之證明書
      等及整體外觀等可證，已如前述。被告見其他住戶皆無意
      見認係有權使用才出資購買，如果現又不能使用，權益已
      經受損，若再令被告負擔拆除費用，豈非更不公平？
    編號D中之遮雨棚，係因原告抱怨其屋內漏水，被告僱工
      施作地面及牆面防水工程（被證15第一張照片），又依原
      告要求加作室內牆面防水（被證15第二張照片），原告仍
      不滿意，被告再照業者建議增設遮雨棚（被證15第一張照
      片），原告方才罷休，被告為此斥資近40萬元，原告現又
      要被告拆除，顯違誠信。
    編號Ａ、C部分雖係被告施工，惟A部分係鋪設人工草坪及
      豎立四根柱子支撐之花架（被證13）供栽種植物及休憩乘
      涼，編號C部分（即被證12牆邊地面）則僅在地上鋪設石
      片，皆無屋頂、牆壁，只為防水及美化環境之用，未改變
      平台之使用目的，全體住戶皆得自由出入使用，無遭被告
      排他占用情形（被證12）。編號I部分上下二層前陽台不
      僅於建造之初即存在，其側面且為通往水塔之鐵梯所附著
      之基礎，已如前述，如予拆除，全體住戶將無法維修及清
      潔水塔。
    被告因承受前手權利，並將屋頂平台修繕美化，並無違屋
      頂平台之使用目的，且未排他使用，甚至應原告要求，斥
      資數十萬元於屋頂之防水修繕，包括拆除地板，鋪設隔音
      專用之泡沫水泥，重新鋪設地磚隔音13萬元（被證7）、
      地面牆壁防水工程及遮雨棚近20萬元（被證15第一張照片
      ），室內牆面防水近7萬元（被證15第二張照片）。如將
      此等設施拆除，必定破壞防水功能，影響大樓外觀及結構
      ，而編號I部分拆除後，住戶將無樓梯可上屋頂清理維修
      水塔，對全體住戶皆屬不利。原告請求拆除，顯屬損人不
      利己之權利濫用行為，實無准許之理。
三、本件被告對使用系爭公寓之屋頂平台，即95年10月2日台北
    市大安區複丈成果圖所標示之「A、C、D、I、N」部分，並
    無爭執。而原告主張系爭屋頂平台係區分所有權共有人專有
    部分以外之其他部分，被告為無權占有，被告否認無權占有
    ，主張區分所有權人有分管協議存在，為原告所否認，是兩
    造就頂樓除被告買受有所有權之屋頂突出物以外，被告是否
    無權佔用容有爭執。
    其中包括：全體住戶有無同意被告使用？有無約定專用部分
    之分管契約存在？被告目前有無限制其他住戶使用系爭區域
    （複丈成果圖所標示之「A、C、D、I、N」部分）？被告有
    無拆除、返還之義務？
  (1)被告使用權源部分？
    原告否認全體住戶有同意被告使用之情事，被告稱因前手
      使用屋頂平台及其上建物實已取得全體住戶同意，此部份
      被告並未舉證證明業經全體住戶之同意，至少原告已經否
      認其真實，被告之抗辯因無可信。
    另被告稱有因此給付管理費及為相關之修繕。雖管理費之
      收取標準，乃經全體住戶決議通過，但與全體住戶共認被
      告有權使用管理屋頂建物及平台二者為不同之議題，自無
      法以管理費之收取為使用同意之認定。至於原告立書同意
      被告進行修繕（被證五），與全體住戶同意被告使用亦無
      關係，也不足以因原告立書同意被告修繕，推論全體住戶
      同意被告使用。故被告稱其他住戶對於被告之使用已為承
      認之表示，被告自得管理使用之，自屬無稽。
    被告稱承受前手權利有分管協議存在云云。為原告所否認
      ，且經三位原始住戶丁○○、甲○○、鄭燕洋到庭證稱：
      買的時候建商沒有這樣約定，當時賣方沒有跟說屋頂平台
      別人不能用。顯見自始系爭屋頂平台即無分管協議存在，
      原告否認系爭平台使用權於前屋主交予被告為全體住戶所
      共知。縱使全體住戶知情21之1號七樓之前屋主交予被告
      ，亦僅屬21之1號七樓前後手間之債權關係，亦非表示其
      他共有人與21之1號七樓之住戶間有成立分管協議；其他
      共有人未於當時提起無權占有返還請求權之訴訟，亦不表
      示他共有人同意由被告專用屋頂，亦無礙其他共有人嗣後
      依無權占有之法律關係行使返還請求權之權利。
    就被告抗辯有使用權源之重要依據就是建商林迥志同意書
      （被證二，頂樓平台及屋頂突出物由21-1號7樓使用，無
      法使用願退費35萬元）、及同棟公寓之21號7樓前手欒燕
      華及顧大年之證明書（被證三，證明自已無權使用頂樓）
      ，以供佐證分管契約存在；然而現實存在的是建商僅解決
      了當時七樓住戶對頂樓之使用。
      面臨了三項疑問：建商同意書是否為分管契約？另一頂樓
      住戶之證明書是否足以證明有分管契約？目前原告為21號
      七樓住戶是否受前手欒燕華及顧大年之證明書之拘束？
      I同意書所稱屋頂凸出物之使用，證人丁○○證稱：「買
        頂樓的人要多出三十多萬元，因為有屋頂突出物，屋頂
        突出物是建商蓋的，建商只蓋有權狀的位置」，鄭燕洋
        亦證稱：「如果連七樓頂小房間都買」等語，足見該三
        十多萬元係因有頂樓平台上之「屋頂突出物」，該屋頂
        突出物係被告單獨擁有所有權，此由證二被告之所有權
        狀可知。而本件請求是關於增建拆除部分，並非同意書
        所稱屋頂突出物，被告自不能以同意書為增建物之使用
        權源。
      II而35萬元另有返還之約定（參被證二），其記載「屋頂
        突出物部分若經壹至陸樓異議，而致不能居住時，立同
        意書人願退新台幣參拾伍萬元正」，該同意書既記載「
        若經壹至陸樓異議」建商即要退部分款項，顯見該屋頂
        平台之使用管理，並未經全體共有人為分管之協議。可
        見建商之同意書並非全體共有人之分管協議，被告自不
        能以同意書為頂樓平台之使用權源。
      III另欒燕華及顧大年之證明書部分，即使為真實，此僅為
        出具證明書人對21-1號7樓買主書面陳述，當無法拘束
        全體共有人。原告即使為21號七樓之現所有權人，其前
        所有權人所簽發之相關書面陳述即使發生法律效力亦為
        債之關係，自僅為相度效力，當不足以拘束原告。
    本院審酌原告提出之相關卷證資料，堪認原告主張無分管
      協議存在為真實，而可採。
  (2)被告有無拆除、返還之義務？
    被告目前有無限制其他住戶使用系爭區域（複丈成果圖所
      標示之「A、C、D、I、N」部分）？原告稱A草地部分未限
      制，但其他部分是屋子還在上鎖中，但被告辯稱Ｄ部分，
      洗衣間沒有上鎖，不是被告專用的，被證十五下方的照片
      是被告專用部分，是有上鎖（也是Ｄ部分）。
    本院認定編號A部分係鋪設人工草坪及豎立四根柱子支撐
      之花架（被證13）被告稱供栽種植物及休憩乘涼，編號C
      部分（即被證12牆邊地面）則僅在地上鋪設石片，皆無屋
      頂、牆壁，被告稱為防水及美化環境之用，確實為被告所
      施工，但未經全體住戶之同意，該等地表工作物自屬無權
      占用共有物；即使被告未排他使用，也是無權佔用。而「
      D、I、N」部分，雖D部分有包括洗衣間，被告認為是建商
      興建，而不是被告專用的範圍，但證人鄭燕洋證稱：「屋
      頂突出物是建商蓋的，建商只蓋有權狀的位置，我有上去
      看過頂樓」、丁○○證稱：「屋頂突出物是建商蓋的，建
      商只蓋有權狀的位置」，再參以證二號被告所有權狀記載
      「屋頂突出物、面積：22.7平方公尺」，即可佐證，D、I
      、N部分並非建商所建。足見D、I、N」部分包括洗衣間，
      均為被告所興建，而未經全體住戶之同意，該增建部分自
      屬無權占用共有物。是被告因為自行為相關設施，而占用
      A、C、D、I、N之事實應堪認定，而未經全體住戶之同意
      ，屬無權占用共有物。
    本院認為雖編號A、C及D之部分（洗衣間）開放使用，但
      有被告所為之相關設施，即使被告未限制其他住戶之使用
      仍會發生維護、損害等相關問題，在被告未拋棄相關設施
      之權利前，其相關設施為無權占用，當然存有拆除之義務
      。另被告稱：將屋頂平台修繕美化，並無違屋頂平台之使
      用目的如將此等設施拆除，必定破壞防水功能，影響大樓
      外觀及結構，而編號I部分拆除後，住戶將無樓梯可上屋
      頂清理維修水塔，對全體住戶皆屬不利，原告請求拆除，
      顯屬損人不利己之權利濫用行為，實無准許之理。然查其
      未經他共有人同意而就共有物之全部或一部任意占用收益
      ，即屬侵害他共有人之權利，而「A、C」雖與頂樓平台之
      表面有關，但相關設施是否必為美化因人而異，但其拆除
      也未必破壞防水功能，「D、I、N」為增建部分無關於被
      告所稱之屋頂平台修繕與美化，被告之抗辯顯無足可參。
      至於編號I部分拆除後，住戶將無樓梯可上屋頂清理維修
      水塔，對全體住戶皆屬不利者，拆除增建部分後，如何因
      應上屋頂清理維修水塔，而另為規劃其他方式，自不能因
      此而認為未經同意之增建物不應拆除。
四、綜上所述，原告基於民法第767條、第821條之法律關係訴請
    被告應將坐落台北市○○區○○段一小段01016地號土地上
    門牌台北市○○路154巷21號暨21-1號一至七樓建物屋頂平
    台，如附件一複丈成果圖所標示編號A、C、D、I、N之部分
    拆除，並將拆除部分返還予原告及其他共有人，為有理由，
    應予准許。
五、假執行之宣告：兩造均陳明願供擔保，聲請宣告假執行或免
    為假執行，就原告勝訴部分，經核均無不合，爰分別酌定相
    當之擔保金額宣告之。
六、本件事證已臻明確，兩造其餘攻防，核與判決結果不生影響
    ，爰不一一審酌，併此敘明。
七、據上論結，原告之訴為有理由，依民事訴訟法第78條，判決
    如主文。
中　　華　　民　　國　　96　　年　　6 　　月　　29　　日
                  民事第五庭    法　官　陳心弘
以上正本係照原本作成
如對本判決上訴，須於判決送達後20日內向本院提出上訴狀
中　　華　　民　　國　　96　　年　　6 　　月　　29　　日
                    　　　　　　書記官　許博為
